【裁判字號】    92,易,325
【裁判日期】    920804
【裁判案由】    背信等
【裁判全文】
臺灣士林地方法院刑事判決                          九十二年度易字第三二五號
    公  訴  人  臺灣士林地方法院檢察署檢察官
    被      告  甲○○
    選任辯護人  張睿文律師
                吳忠德律師
右列被告因背信等案件，經檢察官提起公訴（九十一年度偵字第一一二七四號），本
院判決如左：
    主  文
甲○○連續行使公務員明知為不實之事項，而登載於職務上所掌之公文書，足以生損
害於公眾，處有期徒刑壹年貳月，緩刑年。
    事  實
一甲○○於民國九十年間任職於址設台北縣淡水鎮○○路二○三號之交通部郵政總局
  淡水郵局（交通部郵政總局嗣於九十二年一月一日改制為中華郵政股份有限公司）
  營業股業務員，負責經辦大宗函件及快遞郵件之收寄、郵政信箱管理及郵件招領等
  業務，為依據法令從事公務之人員。其自九十年六月底至十月間陸續以郵票面額九
  五折向郭明成購買面額共計新台幣（下同）七十萬元之郵票，另以郵票面額九折向
  某集郵社購買面額共計五十萬二千二百八十五．五元之郵票。甲○○明知於收受民
  眾交寄大宗函件之郵資後，應依民眾繳付郵資之方式係自備郵資券、自備郵票、交
  付現金向郵局購買郵票或郵資券，而在其職務上所掌之電腦「大宗函件彙計郵資單
  」程式之「公眾郵資券」（此欄即民眾以自備之郵資券繳付郵資）、「自貼郵票」
  （此欄即民眾自備郵票）、「售出郵票」（此欄即民眾交付現金向郵局買郵票）、
  「營業郵資券」（此欄即民眾交付現金向郵局買郵資券）項下輸入金額，再列印該
  一式三聯大宗函件彙計郵資單之公文書，將一聯交民眾收執、一聯貼於郵件上、一
  聯交主管查證。然竟基於行使不實登載公文書之概括犯意，自九十年七月二日起至
  九十年十月十六日止，利用民眾交付現金向淡水郵局購買郵票或郵資券交寄大宗函
  件之機會，未據實於其職務上所掌之電腦「大宗函件彙計郵資單」程式中將郵資金
  額輸入正確之「售出郵票」或「營業郵資券」項下，而均輸入在「自貼郵票」項下
  ，並將之列印，將一式三聯之大宗函件彙計郵資單一聯交客戶收執、一聯貼於郵件
  上、一聯交主管查證而行使之，甲○○於主管查證聯交付前，即將符合該次交寄應
  收郵資面額之其向郭明成或集郵社所購郵票黏貼於上，以供查核，共計五十七次，
  均足以生損害於郵局郵務管理之正確性（詳細之日期、民眾交寄郵件種類、件數、
  收受之郵資等均詳如附表所示），從中賺取郵資差價共八萬五千二百二十八元。嗣
  甲○○聞交通部郵政總局派員至淡水郵局為業務視察，恐東窗事發，而向視察人員
  報告上情，並在犯罪被發覺前，於九十一年三月七日至法務部調查局台北縣調查站
  自首而接受裁判。
二案經甲○○自首及法務部調查局台北縣調查站報告台灣士林地方法院檢察署檢察官
  偵查起訴。
  理  由
一右開犯罪事實，業據被告甲○○於調查局、檢察官偵訊及本院審理時自白不諱，核
  其所稱陸續以郵票面額九五折向郭明成購買郵票一情，與證人郭明成所述相符。而
  民眾交寄大宗郵件，交付郵資之方法有以民眾自備之郵票、郵資券、或交付現金予
  郵局購買郵票或郵資券，郵局人員於收受郵資後，應在電腦中「大宗函件彙計郵資
  單」程式之「營業郵資券」（此欄即民眾交付現金向郵局買郵資券）、「公眾郵資
  券」（此欄即民眾以自備之郵資券繳付郵資）、「自貼郵票」（此欄即民眾自備郵
  票）、「售出郵票」（此欄即民眾交付現金向郵局買郵票）四欄中，依民眾繳付郵
  資之方式為何，在該欄輸入金額後，再列印該一式三聯大宗函件彙計郵資單，將一
  聯交民眾收執、一聯貼於郵件上、一聯交主管查證等情，業據證人即淡水郵局營業
  股股長林正弘、前淡水郵局局長薛門騫、現淡水郵局經理謝美莉、現淡水郵局郵務
  部門主管陳瑞玲分於偵查中及本院審理時結證述明，並有檢察官九十二年三月二十
  六日履勘筆錄及所附之大宗函件彙計郵資單在卷可證。又被告以上開方式，共計於
  附表所示之時間，不實登載五十七件大宗函件彙計郵資單等情，則據證人林正弘證
  述在卷，並有事發後整理出之大宗函件彙計郵資單缺號清單在卷可參。再被告將上
  開不實事項登載於其職務上所掌「大宗函件彙計郵資單」之公文書上，有礙郵局郵
  務管理之正確性，當足致生損害於郵局。綜上，堪認被告之自白與事實相符，足以
  採信。本件事證明確，被告犯行洵堪認定，應依法論科。
二甲○○為改制前交通部郵政總局淡水郵局之營業股業務員，為依據法令從事公務之
  人員。而郵局之「大宗函件彙計郵資單」為已付郵資之符號，屬刑法第二百二十條
  所定之準公文書，其係依據法令從事公務之郵局主辦人員職務上所制作，表示已付
  郵資之公文書，自屬公文書（最高法院六十九年度台上字第三三○號判決參照）。
  核被告於其上，為不實之登載，再持以行使，足以生損害於郵局郵務管理之正確性
  ，係犯刑法第二百十六條、第二百十三條之行使公文書不實登載罪。其偽造公文書
  不實登載之低度行為應為行使公文書不實登載之高度行為所吸收，不另論罪。核被
  告所為數行為，時間緊接，所犯罪名相同，顯係出於概括之犯意反覆為之，為連續
  犯，爰依刑法第五十六條之規定以一罪論，並加重其刑。被告行為時為公務員，所
  偽造及行使之「大宗函件彙計郵資單」，為其職務上所掌之公文書，辯護人及起訴
  書認非公文書，而係被告業務上作成之文書，尚有誤會，此部分業經蒞庭檢察官於
  本院審理時更正起訴法條為刑法第二百十六條、第二百十三條，依檢察一體原則，
  自無庸變更起訴法條。被告於犯罪後，其上開犯行未被發現前，即主動於九十一年
  三月七日至法務部調查局台北縣調查站自首而接受裁判等情，有法務部調查局台北
  縣調查站刑事案件移送書及九十一年三月七日調查筆錄在卷可參，合於自首要件，
  應依刑法第六十二條前段規定，減輕其刑。並依法先加重再減輕。又被告主動向淡
  水郵局主管坦認為上開犯行，且遭淡水郵局記二小過，嗣後再出資向淡水郵局購買
  一百二十餘萬元之郵票賠償淡水郵局，另書立悔過書向淡水郵局懺悔等情，業據證
  人薛門騫述明，並有淡水郵局職員謝美莉之報告書、被告之悔過書等在卷可參，深
  具悔意。爰審酌被告並無前科，素行良好（此有台灣高等法院被告全國前案紀錄表
  在卷可稽）、犯罪之手段、所生危害、所得之不法利益，並犯罪後態度良好等一切
  情狀，量處如主文所示之刑。又被告前未曾受有期徒刑以上刑之宣告，此有台灣高
  等法院被告全國前案紀錄表在卷可稽，因一時失慮，偶罹刑典，事後已坦承犯行，
  深具悔意，經此刑之宣告後，應知警惕而無再犯之虞，本院因認暫不執行其刑為當
  ，予以宣告緩刑三年，用啟自新。
三被告偽造及行使之大宗函件彙計郵資單，雖為其犯罪所得，然業因行使交付他人，
  非屬其所有，無從諭知沒收，附此敘明。
四公訴意旨另以：被告基於意圖為自己不法利益之概括犯意，連續利用經辦大宗函件
  收寄之機會，於收受客戶所支付交寄大宗函件之郵資現金時，違背交通部郵政局所
  頒布大宗函件處理須知之任務規定，將前開其以低於票面額一成至二成（實為○．
  五成至一成，起訴書誤植為一成至二成）購入之郵票，貼於大宗函件彙計郵資單上
  ，而於「大宗函件彙計郵資單」登載為民眾自貼郵票之不實事項，從中賺取八萬五
  千二百二十八元，足以生損害於淡水郵局之利益。因認被告涉有刑法第三百四十二
  條之背信罪嫌。然：
  (一)按犯罪事實應依證據認定之，無證據不得推定其犯罪事實，又不能證明被告犯罪
    者，應諭知無罪判決，刑事訴訟法第一百五十四條、第三百零一條第一項分別定
    有明文。又刑法第三百四十二條之背信罪之構成要件，除係為他人處理事務之人
    ，意圖為自己或是第三人不法之利益或損害本人之利益，而為違背任務之行為外
    ，尚需「致生損害於本人之財產或其他利益」，始足當之。
  (二)查被告上開行為，符合刑法第三百四十二條背信罪之為他人處理事務之人、意圖
    為自己不法之利益、為違背任務之行為無訛，茲有疑問者，乃有無「致生損害於
    本人之財產或其他利益」。
  (三)次查卷內並無證據證明被告於民眾交寄大宗函件時，有於大宗函件彙計郵資單短
    少登載應收之郵資，制作較少數額之大宗函件彙計郵資單，而不實記載交寄應收
    郵資，致損害淡水郵局之財產或利益。再查被告貼於上開大宗函件彙計郵資單之
    郵票，雖為其以低於票面額所購，被告因而從中賺取差價。然被告貼於大宗函件
    彙計郵資單郵票為交通部郵政總局前所出售，本即可用以支付郵資。而被告貼於
    大宗函件彙計郵資單之票面額與民眾交寄大宗郵件應付之郵資、民眾交付被告購
    買郵資之現金相符，淡水郵局並未因被告上開行為，而有短收郵資之損害。是並
    無證據證明淡水郵局因被告上開違背任務之行為受有財產或利益之損害。
  (四)至被告是否涉有貪污治罪條例第六條第一項第四款之犯嫌，業據檢察官以被告雖
    為公務員，且因上開行為受有利益，但所為違反者乃淡水郵局內部作業程序規定
    並非違背法令，與貪污治罪條例第六條第一項第四款之要件不該當，而不另為不
    起訴處分，附此敘明。
  (五)綜上，並無證據證明被告之犯行與刑法第三百四十二條之背信罪要件該當，此部
    分原應為無罪之諭知，然因檢察官認此部分與已起訴且經本院論罪科刑部分，有
    牽連犯裁判上一罪關係，爰不另為無罪之諭知。
據上論斷，應依刑事訴訟法第二百九十九條第一項前段，刑法第五十六條、第二百十
六條、第二百十三條、第六十二條、第七十四條第一款，判決如主文。
本案經檢察官林聰良到庭執行職務
中      華      民      國      九十二      年      八      月    四    日
                                臺灣士林地方法院刑事第一庭
                                    法  官  江  翠  萍
右正本證明與原本無異。
如不服本判決，應於判決送達後十日內，向本院提出上訴狀。
                                    書記官  范  淑  芬
中      華      民      國      九十二      年      八      月    八    日
附錄本判決論罪科刑依據之法條：
刑法第二百十六條
行使第二百十條至第二百十五條之文書者，依偽造、變造文書或登載不實事項或使登
載不實事項之規定處斷。
刑法第二百十三條
公務員明知為不實之事項，而登載於職務上所掌之公文書，足以生損害於公眾或他人
者，處一年以上七年以下有期徒刑。


司法院資訊處製作；財團法人民間司法改革基金會備份。
